【裁判字號】    92,台上,4745
【裁判日期】    920828
【裁判案由】    背信
【裁判全文】
最高法院刑事判決                              九十二年度台上字第四七四五號
    上   訴   人  台灣高等法院檢察署檢察官
    上訴人即被告  乙○○
    選 任辯護 人  王迪吾律師
    被        告  丙○○
    選 任辯護 人  林照雄律師
    被        告  甲○○
    選 任辯護 人  陳傳岳律師
                  林雅芬律師
                  蔡文生律師
右上訴人等因被告等背信案件，不服台灣高等法院中華民國九十一年四月十九日第二
審更審判決（八十九年度上更(二)字第二六三號，起訴案號：台灣台北地方法院檢察署
八十四年度偵字第三一五○、六六九四、一五四六五號），提起上訴，本院判決如左
：
    主  文
原判決撤銷，發回台灣高等法院。
    理  由
本件原判決認定上訴人即被告乙○○為被告甲○○之子，而甲○○與林衡輝、游祺祥
甚為熟識，乙○○與甲○○、林衡輝於民國七十八年十月中旬，商討在美國投資開發
土地事宜，並於同年月十八日，由林衡輝、游祺祥、甲○○、陳繼圖委任乙○○處理
相關投資事項，且由林衡輝、甲○○各出資美金五萬元，交由乙○○匯至美國之土地
代書，作為買地之定金，乙○○並應林衡輝、游祺祥、甲○○、陳繼圖要求，於同年
十一月二十七日，成立美國住屋建設股份有限公司（下稱美國住屋公司），自任負責
人。嗣為保障林衡輝、游祺祥、甲○○、陳繼圖之投資權益，於七十九年五月二日，
在台北市，由乙○○以美國住屋公司及美國互豐投資開發有限公司（下稱美國互豐公
司）負責人名義，與林衡輝、游祺祥、甲○○、陳繼圖簽訂合約書，約定由林衡輝等
四人共同出資購買美國洛杉磯Hacienda Heights Guntree Drive之土地乙筆，面積約
五十英畝，總價金為美金六百四十萬元，由林衡輝出資美金二百二十五萬元、游祺祥
出資美金八十五萬元、甲○○出資美金一百七十萬元、陳繼圖出資美金一百六十萬元
，土地信託登記為美國住屋公司所有，並授權該公司全權處理，惟需每三個月針對施
工進度、行銷狀況製表呈報各出資人。出售所得價款，扣除營造貸款、稅捐及相關支
出後，餘額分別匯入各出資人所指定帳戶，其未出售房地原則按出資比例，分別轉登
記予各出資人名下或由各出資人另行協議之。林衡輝、游祺祥、甲○○、陳繼圖依約
出資。詎乙○○自八十一年下半年起，竟意圖損害林衡輝、游祺祥、甲○○、陳繼圖
等人之利益，未依合約書提出定期報告，林衡輝、游祺祥認為依乙○○將售屋所得款
項列於美國住屋公司報表上金額，顯示應有美金一千零七十六萬九千六百八十七元，
扣除應支出費用，仍有美金三百零五萬元，應分配予投資人，乙○○僅於八十二年七
月二十五日，匯款美金三十四萬八千四百四十二元，由林衡輝等投資人依比例平分。
且經林衡輝、游祺祥屢催其將所保管金錢及土地交出，以償付投資，惟仍藉詞拖延，
或以簡略之報表搪塞，嗣乙○○於八十三年十月十八日，在台北市遠東聯合律師事務
所陳純仁律師處，與林衡輝、游祺祥、甲○○、陳繼圖等人達成協議，其內容為：應
於八十三年十月三十一日以前，提出財務報表供投資人審查，將林衡輝等四人出資信
託登記之不動產出售，所得款除暫留管理費用外，應匯予各出資人，其未出售之不動
產均過戶予投資人。林衡輝、游祺祥並通知乙○○未得彼等同意不得處分信託財產，
惟乙○○仍於同年十二月四日，將該筆Track 43727 Lot 26地號土地及其上房屋，以
美金五十萬元過戶予被告丙○○，又於八十四年五月十日，再以美金三十七萬元售予
他人。迨至八十四年六月間，游祺祥赴美國洛杉磯查帳，始發現上開房地已被出售及
確定乙○○違反合約所定報告財務、分配財產等義務，並違反指示，擅將信託之不動
產處分，足生損害於林衡輝、游祺祥、陳繼圖、甲○○之利益等情。因而撤銷第一審
關於乙○○部分科刑之判決，改判依想像競合犯從一重論處乙○○為他人處理事務，
意圖損害本人之利益，而違背其任務之行為，致生損害於本人之利益罪刑（處有期徒
刑一年四月）。並以丙○○、甲○○被訴分別與乙○○共犯背信罪嫌部分，認丙○○
、甲○○之犯罪皆屬不能證明，第一審就該二人所為無罪之判決，為無不合，予以維
持，而駁回檢察官在第二審之上訴。固均非無見。
惟查：(一)、原判決於事實欄認定林衡輝、游祺祥、甲○○、陳繼圖（下稱林衡輝等人
）係於七十八年十月十八日委任乙○○處理在美國投資開發土地之相關事項在先。乙
○○嗣應林衡輝等人要求，於同年十一月二十七日成立美國住屋公司，自任負責人，
且為保證林衡輝等人之投資權益，於七十九年五月二日，由乙○○以美國住屋公司及
美國互豐公司負責人名義，與林衡輝等人簽訂合約書等情。理由內並依憑乙○○之供
詞、告訴人林衡輝、游祺祥之指訴、證人蕭愛鈴之供證及該七十九年五月二日所訂合
約書內容，說明該美國住屋公司係基於乙○○與林衡輝等人之委任關係及為保障林衡
輝等人之投資利益而成立。然對於林衡輝等人係於七十八年十月十八日委任乙○○處
理在美國投資開發土地等構成犯罪事實之要素，並未說明所憑認定之證據及其心證理
由，已嫌理由不備。且據游祺祥之告訴代理人於偵查中所具告訴理由狀則稱係乙○○
之父甲○○於七十九年間遊說游某前往美國投資房地產，白某父子並表示乙○○主持
美國兩家公司，可代為辦理興建及出售事宜，游某信其所言，乃於七十九年五月二日
與林衡輝、陳繼圖及甲○○共同與乙○○主持之美國住屋公司及美國互豐公司簽訂合
約書。而林衡輝於偵查中所具告訴狀亦稱七十九年二月間，乙○○、丙○○等人係以
在美國洛杉磯投資興建房屋為由，邀其出資美金二百二十五萬元，交其等在美國投資
房地產等語（見三一五○號偵卷第一頁背面、第一六四頁背面）。彼二人於第一審告
訴代理人所具補充告訴理由狀且稱係乙○○之父甲○○向林衡輝表示伊有設立美國住
屋公司，在美國經營房地產，該公司為甲○○之家族在台灣所設立之住屋建設股份有
限公司所轉投資設立，因此邀游、林二人作不動產個案投資，並建議由投資人出錢，
而基於信託關係以美國住屋公司名義登記為不動產所有人，因之雙方始有七十九年五
月二日合約書之訂定，本件係乙○○等成立公司在先，邀告訴人等人投資在後等語（
見一審卷第一二九頁背面、第一三○頁）。均明確指稱林衡輝等人係於七十九年間始
應邀投資美國之土地開發事宜，且在其投資之前，美國住屋公司已經成立。是原判決
事實認林衡輝等人係於七十八年十月十八日已委任乙○○處理在美國之投資土地開發
事宜在先，乙○○嗣應林衡輝等人要求，始成立美國住屋公司，理由內並謂美國住屋
公司係基於乙○○與林衡輝等人之委任關係及為保障其等權益而成立之語，要與上開
卷證不相符合，而有證據上理由矛盾之違法。(二)、游祺祥、林衡輝於原審所具告訴理
由狀指美國住屋公司以林衡輝等人合資購買之美國加州Hacienda Heights土地，向美
國萬通銀行申請建築融資貸款七百萬美元，係甲○○與乙○○共同擔任保證人，而丙
○○於取得該Lot 26所有權狀後，旋即親自簽名，且設定二十四萬六千美元抵押權予
國泰銀行，因認甲○○、丙○○二人確有本件共同背信犯行，並提出美國萬通銀行出
具之往來資料為證。而丙○○對於以該所有權狀向國泰銀行設定抵押權之舉亦不否認
（見原審上訴卷第八十五頁正、背面、第九十八頁、第一二八頁背面、第一九六頁背
面、第一九七頁背面）。原審對游、林二人該項指訴及所提不利之證據，未加調查、
審酌，復未於判決內說明不採之理由，乃遽為甲○○、丙○○二人無罪諭知，非惟證
據調查職責未盡，抑且理由不備。(三)、依檢察官起訴書犯罪事實欄記載，乙○○與丙
○○共謀侵占信託財產，於西元一九九四年十二月四日將該筆Track 43727 Lot 26地
號土地及其上房屋，以美金五十萬元假買賣方式過戶予丙○○，於西元一九九五年五
月十日，以美金三十七萬元售予他人，該筆Lot 15號土地亦被擅自出售等情。該起訴
書雖未引用侵占罪法條，似應認公訴人對於該部分侵占事實已經起訴。原判決就丙○
○部分認為不成立背信罪責，然對於其與乙○○上開被訴事實是否成立侵占罪，則未
置一詞予以論斷，應有已受請求之事項未予判決之違法。是檢察官及乙○○上訴意旨
，執以指摘原判決違法，尚非全無理由，應認原判決仍有撤銷發回更審之原因。乙○
○不另諭知無罪部分，基於審判不可分之原則，併予發回。又本件雖屬刑事訴訟法第
三百七十六條第五款所列案件，惟於修正刑事訴訟法施行前，原得上訴於第三審法院
，且已繫屬於法院，依刑事訴訟法施行法第五條第一項規定，仍應依施行前之法定程
序終結之，附此敘明。
據上論結，應依刑事訴訟法第三百九十七條、第四百零一條，判決如主文。
中      華      民      國    九十二    年      八      月    二十八    日
                              最高法院刑事第十二庭
                                  審判長法官  張  淳  淙
                                        法官  謝  俊  雄
                                        法官  蘇  振  堂
                                        法官  張  春  福
                                        法官  呂  丹  玉
      右正本證明與原本無異
                                              書  記  官
中      華      民      國    九十二    年      九      月      四      日


司法院資訊處製作；財團法人民間司法改革基金會備份。
